【裁判字號】    94,再易,70
【裁判日期】    950125
【裁判案由】    損害賠償
【裁判全文】
臺灣高等法院民事裁定                  94年度再易字第70號
聲  請  人  甲○○
上列聲請人與相對人華鎂金屬科技股份有限公司等間損害賠償事
件，聲請人對於中華民國94年 5月16日本院94年度再易字第58號
確定裁定，聲請再審，本院裁定如下：
    主      文
聲請駁回。
聲請訴訟費用由聲請人負擔。
    理      由
一、本件聲請人與相對人華鎂金屬科技股份有限公司、大華金屬
    工業股份有限公司及祥光工程有限公司（下稱華鎂公司、大
    華公司及祥光公司）間損害賠償事件，經台灣台北地方法院
    91 年度訴字第6415號、本院92年度上易字第582號民事判決
    聲請人敗訴確定（下稱前程序確定判決）。嗣聲請人對本院
    92 年度上易字第582號確定判決提起再審之訴，經本院94年
    度再易字第58號民事裁定駁回聲請人所提再審之訴在案（下
    稱原確定裁定）。聲請人復對本院94年度再易字第58號確定
    裁定聲請本件再審，合先敘明。
二、本件聲請意旨略以：
  (一)民國（下同）75年12月24日修正之專利法第130條規定：「
    本法施行細則，由經濟部定之。」，為概括授權，然76年 7
    月10日修正之專利法施行細則第10條之1第1項規定就專利法
    所未限制之申請專利範圍之揭露方式，於施行細則中規定限
    制，已逾越法律授權訂定施行細則之必要範圍，與憲法第23
    條規定意旨未符，應不適用。前程序確定判決適用上開專利
    法施行細則之規定，有民事訴訟法第496條第1項第 1款及同
    法第497條規定之再審事由。
  (二)對於專利範圍之解釋，原則上以申請專利範圍之文字為準，
    必要時再參考說明書及圖式。前程序確定判決僅參考圖示而
    未參考說明書，違反專利侵害鑑定基準相關規定，有民事訴
    訟法第496條第1項第1款、第497條規定之再審事由。
  (三)專利審查基準於83年11月25日始完成公告各篇前 3章，而系
    爭第62816號專利案之申請日為81年8月17日，智慧財產局於
    82年 4月27日審定准予專利。前程序確定判決竟引用專利審
    查基準第3章說明書第1節說明書之記載規定，違反中央法規
    標準法第18條規定及行政法院72年度第1651號判例，有民事
    訴訟法第496條第1項第1款規定之再審事由。
  (四)獨立項及附屬項之區分及專利權之範圍，屬人民之權利義務
    ；人民依法取得專利權，是人民的權利，人民應尊重智慧財
    產權，不得侵犯，是人民的義務，係屬法律問題，既有前述
    之法律適用問題存在，則非屬事實問題，法官僅得依法律就
    事實認定，而不允許拋開法律自我認定。詎前程序確定判決
    竟認「獨立項及附屬項之區分及專利權之範圍，係屬事實認
    定問題，屬法院職權。」、「專利權之撤銷雖不屬普通法院
    之職權，惟專利權是否受侵害則屬普通法院之權限，專利權
    是否撤銷與專利權是否受侵害係屬兩事，併予指明。」，顯
    然違背法律自我認定，有民事訴訟法第496條第1項第 1款及
    第2款規定之再審事由。
  (五)依專利法規定，專利法係依法公告，無他人異議後，始能產
    生效力之一種權利，因此專利侵害鑑定基準第4章第2節第 4
    點規定：「需證明侵權行為人有『過錯』：所謂「過錯」一
    般有兩種態樣：故意與過失侵權行為人已經預見自己所製造
    、使用、販賣或進口的行為，可能會對專利權人造成損害而
    仍然希望或者聽任其發生，此屬故意之過錯，即一般所謂『
    明知』而侵權。侵權行為人對公告在專利公報之專利，應當
    查閱且能查閱到，而竟沒有查閱，致不知所製造、使用、販
    賣或進口行為，已構成專利侵害，此屬過失之錯。」。前程
    序確定判決竟不當引用他案判決，乃不公且違法之判決，有
    民事訴訟法第496條第1項第1款、第10款規定之再審事由。
  (六)依75年修正之專利法第2條第1項第 5款規定，專利權之授予
    必先排除習用技術，所以任何人事後主張有習用技術存在時
    ，即違反該法第60條第1項第1款規定，均應依該法第61條第
    1 項規定舉證方能成立。中華營建基金會之鑑定報告置聲請
    人有利之證詞不提，卻採用對聲請人不利之證詞，而又不令
    其舉證，詎前程序確定判決法院竟將該鑑定報告結果採為判
    決之基礎，顯然違反上開規定，有民事訴訟法第496條第1項
    第1款、第10款及同法第497條規定之再審事由。
  (七)前程序確定判決未令舉證系爭專利是否為習用技術，逕自引
    用中華民國建築師公會全國聯合會93年10月22日建師全聯（
    93）字第0694號函：「有關雙層屋頂因具有通風、隔熱等基
    本性能，其設計及施工法自古以來為民間建築界之習知技術
    ，因屬民間常用技術，起源已不可考」之記載，屬違法判決
    甚明，有民事訴訟法第496條第1項第 1款、第10款及同法第
    497條規定之再審事由。
  (八)山田雅士所著之「建築絕熱」（1992），其內容係探討空氣
    隔熱原理，並無施工方法與結構技術說明，為純理論實驗之
    研究發表，不能視為構成先前技術；且依專利審查基準第 2
    篇2.5.2.1 規定，不得以出版日期為公開日期（公眾得知之
    狀態），因上開著作為日文翻譯，應舉證其公開發行日期。
    前程序確定判決引用上開著作為判決之基礎，有民事訴訟法
    第496條第1項第1款、第10款及同法第497條規定之再審事由
    。
  (九)另案91年 9月30日中華民國建築學會鑑定報告書認為：屋頂
    空氣層設置方式於原來屋面架設橫條再裝置一層屋面，為一
    般雙層屋頂基本概念。前程序確定判決引用上開鑑定報告書
    內容，直接認為系爭專利之「雙層屋頂」屬於先前技術，惟
    上開建築學會既未受委託，亦未出庭說明，顯屬違法判決，
    有民事訴訟法第496條第1項第1款、第10款及同法第497條規
    定之再審事由。
  (十)相對人等於前程序提出之鑑定報告乃他案之鑑定報告，該鑑
    定報告之鑑定人均未出庭說明；又上開鑑定報告皆屬影本，
    法院亦未查證此等私文書是否為真正，亦未令舉證，前程序
    確定判決採為判決之基礎，顯然違反專利法關於舉證之規定
    ，有民事訴訟法第496條第1項第1款、同法第497條規定之再
    審事由。
  (十一)前程序確定判決有如上述之再審事由，聲請人前已提起再審
    之訴，經本院以94年度再易字第58號確定裁定以程序不合法
    駁回，今補記相關法條後，依民事訴訟法第507條、第501條
    規定聲請再審，爰聲明：本院94年度再易字第58號確定裁定
    廢棄。
三、按再審之訴不合法者，法院應以裁定駁回之，民事訴訟法第
    502條第1項定有明文。上開規定，於再審之聲請準用之，同
    法第 507條亦定有明文。又對於確定裁定聲請再審，非主張
    該裁定有民事訴訟法496第1項或第 497條之情形者，不得為
    之，此觀民事訴訟法第507條自明。又依民事訴訟法第507條
    準用同法第501條第1項第1項第4款規定，聲請再審應表明再
    審理由，所謂表明再審理由，係指必須敘明該「裁定」有何
    合於法定再審事由之具體情形而言，否則其聲請即屬不合法
    ，且毋庸命其補正，即得逕行駁回之（最高法院60年度台抗
    字第688號、64年度台聲字第76號、69年台聲字第123號判例
    意旨可資參照）。
四、經查，聲請人與相對人華鎂公司、大華公司及祥光公司間損
    害賠償事件，經台灣台北地方法院91年度訴字第6415號、本
    院92年度上易字第 582號民事判決聲請人敗訴確定，嗣聲請
    人對本院92年度上易字第 582號確定判決提起再審之訴，亦
    經本院94年度再易字第58號民事裁定駁回聲請人所提再審之
    訴在案，業據本院依職權調閱上開卷宗查核屬實。茲聲請人
    就本院94年度再易字第58號確定裁定聲請再審，其所表明之
    再審理由，乃均係對前程序確定判決有所指摘，而未表明原
    確定裁定有何再審事由，依據上開判例意旨，聲請人再審之
    聲請，自非合法，應予駁回，
五、據上論結，本件再審之聲請為不合法，裁定如主文。
中    華    民    國    95    年    1     月    25    日
                  民事第十五庭審判長法  官  黃騰耀
                                    法  官  許文章
                                    法  官  黃國永
正本係照原本作成。
不得抗告。
中    華    民    國    95    年    1     月    26    日
                                    書記官  葉國乾


司法院資訊處製作；財團法人民間司法改革基金會備份。
